臺灣新竹地方法院刑事判決　　　　　　　　　　　　　九十一年度訴字第一九七號
　　公　訴　人　臺灣新竹地方法院檢察署檢察官
　　被　　　告　乙○○
右列被告因業務過失致死等案件，經檢察官提起公訴（八十九年度偵字第三六七九號
），本院判決如左：
    主  文
乙○○無罪。
    理  由
一、公訴意旨略以：被告乙○○係設於苗栗縣南庄鄉田美村六鄰田美一一０之一號雲
    億企業社之負責人，緣永偉營造工程有限公司（以下稱永偉公司）於民國八十八
    年間承包位於新竹市科學園區○○○路一號之新竹科學園區同步輻射中心儲存環
    館（以下稱輻射中心館）增建工程，雲億企業社即於同年向永偉公司承攬該增建
    工程工地清潔等工程；乙○○本應注意對於高度在二公尺以上之工作場所邊緣及
    開口部分，勞工有遭受墜落危險之虞者，應設有適當強度之圍欄、握把、覆蓋等
    防護措施，並應使勞工確實使用安全帶等安全防護設備，避免勞工因墜落而遭受
    生命、身體之危害，且依當時情形，並無不能注意之情事，竟疏未注意，嗣於八
    十八年十二月十五日上午八時四十五分許，雲億企業社員工邱雲鐘在上址距離地
    面四公尺二０公分處之輻射中心館二樓從事清潔工作時，因樓板地面開口未覆蓋
    或覆蓋不良，且未採取其他防止墜落如戴安全帶等之措施而墜落地面，致邱雲鐘
    受有因自二樓墜落、頭部摔傷導致腦挫傷、腦出血等之傷害，經送醫後仍於同年
    月二十四日上午七時五十分死亡（起訴書誤載為二十五日死亡），因認被告乙○
    ○違反勞工安全衛生法第五條第一項之規定，致生同法第二十八條第二項第一款
    之死亡災害，而涉犯同法第三十一條第一項之罪嫌及涉犯刑法第二百七十六條第
    二項業務過失致死之罪嫌云云。
二、按犯罪事實應依證據認定之，無證據不得推定其犯罪事實；又不能證明被告犯罪
    者，應諭知無罪之判決；刑事訴訟法第一百五十四條、第三百零一條第一項分別
    定有明文。又勞工安全衛生法第三十一條第一項之處罰規定，係針對企業主在管
    理勞動就業場所設備以及指揮、監督、教育從業人員上之疏失，避免受僱勞工發
    生死亡職業災害而設；至於刑法第二百七十六條第二項之罪，必須行為人對於犯
    罪結果之發生，按其情節應注意、能注意而不注意，始能成立，亦即以行為人對
    被害人之死亡，具有直接防護避免之義務，能注意而疏於注意，以致發生死亡結
    果為其構成要件。若僱主並不參與現場指揮作業，對於勞動場所之設備及其在該
    勞動場所工作之勞工亦無管理、監督或指揮之權，在客觀上根本不能期待其注意
    者，則對於造成勞工死亡之結果，實難遽行論以勞工安全衛生法第三十一條第一
    項或刑法第二百七十六條第二項之刑責。
三、公訴人認被告有上開犯行，係以證人杜茂鈿、丙○○、甲○○、洪堯順之證詞，
    及科學工業園區管理局（公訴人誤載為行政院勞工委員會北區勞動檢查所）八十
    九年三月七日（八十九）園勞字第００三七六八號函及所附之「行政院同步輻射
    中心籌建處儲存環館增建工程之雲億企業社勞工邱雲鐘墜落死亡職業災害報告」
    （以下簡稱園區管理局職災報告）為其論據。訊據被告乙○○對於其所僱用之勞
    工邱雲鐘因安全設備有欠缺而自前開工地墜落致死之事實固不否認，惟堅詞否認
    有何業務過失或違反勞工安全衛生法犯行，辯稱：是永偉公司承包輻射中心館工
    程，向其經營之雲億企業社要二名工人至現場從事清潔工作，其無法指揮、監督
    工人或分配工作，事發之前其從未至現場過，無從為任何工地安全衛生工作等語
    。經查：
（一）證人即當時擔任永偉公司工地工程師甲○○於本院訊問時證稱：我負責工地施
      工管理與工地文書處理，管理與調撥工人亦為我的職務，「（之前與雲億企業
      之契約如何訂立？）是屬於點工性質，我只是要雲億派人付出勞務，工作指揮
      調度由我們負責」、「（有何工程是雲億企業承攬否？）沒有。他們只是付出
      勞務來完成工程」、「（之前與被告業務往來時，他是否可以去現場指揮其所
      派工人之人力調度？）他人力撥給我們之後就由我們調度。」「（平常指揮工
      人、分配工作是何人？）我負責。」、「（管理工地之人是何人？）負責人是
      周德昭。」、「（工地安全措施何人負責？）我們公司勞工衛生管理員程敏枝
      」、「（被告是否可以至工地設置安全設備，負責你們工地安全並保護他的工
      人？）這些與被告無關。」、「（之前向雲億調度人力時，被告是否曾到上開
      工地過？）他有來問，他曾來問過工人配合度如何。」、「（平常開口處覆蓋
      何人負責？）工地勞安負責。」、「（被告知否當日死者與載宜煥負責工作為
      何？）他不知道，我案發前一天下班，用電話聯絡被告隔天要二個勤快工人，
      第二天那二個工人就到我工地報到，被告沒有出現到現場。」等語（以上參本
      院九十一年五月十五日訊問筆錄），再佐以證人即當日與死者邱雲鐘同至工地
      工作之丙○○證稱：「：：我們老闆即被告載我們去，到那邊我們老闆就走了
      ：：」、「（被告是否得在工地指揮監督工作？）不是他分配的，是永偉公司
      負責的，他帶我們過去就走了。」、「（之前有無工程是被告親自監督現場？
      ）沒有，他只是撥人力，載工人去上班。」（以上參本院九十一年六月三日訊
      問筆錄）等語，可知被告所經營之雲億企業社與永偉公司間並無何工程承攬關
      係，而係一勞務給付之契約關係，對該勞動就業場所之設備、管理及工人調度
      有指揮、監督之權者並非被告，是被告自無可能亦無必要就該作業場所提供「
      防止墜落、崩塌等之虞之符合標準之必要安全衛生設備」，更遑論在其無法控
      制、監督之他公司就業場所，安裝有適當強度之圍欄、握把、覆蓋、護網等防
      護措施以保護其從業人員，且被告所經營之雲億企業社僅係撥派人力從事勞務
      之給付，本身無何「工作場所」，自無至工作場所設置安全防護措施及使死者
      邱雲鐘配戴安全帶之義務，是否應使其負勞工安全衛生法第五條第一項之相關
      設施之義務及責任已有可疑，上開二證人之證詞無法為不利於被告之認定；
（二）證人即輻射中心助理工程師洪堯順於警訊時證稱：「該工程安全措施之執行為
      永偉營造工程有限公司負責，並且在雙方（指輻射中心與永偉公司）工程契約
      第二十一條工程安全及第二十五條預防危險以及施工說明書第拾壹條、第拾貳
      條等都有相關規定。」（以上參八十九年度相字第二九號卷第十九頁背面），
      再佐以證人即全安工業安全技師事務所經理杜茂鈿於警訊時證稱：「我是同步
      輻射中心之增建工地由工地之承辦人員委任我們全安技師事務所，來代替該中
      心之工安人員檢查該工地之缺失並向承包業者永偉營造公司及該中心改進缺失
      ，並無執行任何工安之權利。」、「該事故現場我於十一月二十九日就已發現
      無任何安全防護措施，並已知會過該中心之工安人員藍元柯及永偉營造公司工
      地現場監工甲○○先生告知應儘速改進，但是直至發生事故時未見改進。」、
      「該工地協議組織之主任委員負責，即永偉營造公司現場管理工地之負責人來
      執行工安事務。」（見同上卷第十七頁背面、第十八頁）等語，益可見被告與
      上開工地勞工工作安全之執行無任何關聯，亦非上開工地安全衛生管理人員，
      根本無法就上開工地即輻射中心館二樓樓板地面開口為任何防護措施，而就該
      開口未覆蓋或覆蓋不良負何責任，上開二證人之證詞不僅無法為不利於被告之
      認定，反而顯然有利於被告；
（三）園區管理局職災報告中將永偉公司及被告所經營之雲億企業社之關係列為「原
      事業單位」與「承攬人」，且認其間之關係為永偉公司承造輻射中心籌備處儲
      存環館增建工程，而上開工地清潔部分則由雲億企業社承攬，並認永偉公司未
      以書面告知雲億企業社有關工作環境、危害因素及應採取之必要安全衛生措施
      ，並設置協議組織辦理相關事宜，違反勞工安全衛生法第十七條、第十八條規
      定，雲億企業社則對於高度在二公尺以上之工作場所開口部分，未採取使勞工
      使用安全帶等防止因墜落而致勞工遭受危險之措施，違反勞工安全衛生設施規
      則第二百二十四條規定，致發生邱雲鐘死亡，違反勞工安全衛生法第五條規定
      等情，有上開職災報告在卷可稽；惟雲億企業社僅係提供勞務給付，並無承攬
      永偉公司之工程、亦無直接在現場從事管理監督等情，已如前述，是該職災報
      告就其雲億企業社與永偉公司間之前提關係已生誤會，再佐以證人洪堯順證稱
      「該工程安全措施之執行為永偉營造工程有限公司負責，並且在雙方（指輻射
      中心與永偉公司）工程契約第二十一條工程安全及第二十五條預防危險以及施
      工說明書第拾壹條、第拾貳條等都有相關規定。」（參八十九年度相字第二九
      號卷第十九頁），從上可知有設置協議組織辦理相關事宜之關係人應為輻射中
      心與永偉公司，且該共同作業之二方亦已為工程契約，就有關安全衛生規定採
      取必要措施亦有約定；是被告既從未至上開工地、且就現場之一切事項均無指
      揮監督之權，自無須為工地之防護措施不良所致之結果負責，亦即死者邱雲鐘
      之死亡與被告之行為或不行為間，並無因果關係存在，否則果若工地安全維護
      之責任在無指揮監督權之被告，則永偉公司就該工地所有事務有管理、指揮及
      監督之權，卻無需負任何責任，此種對工作安全衛生設施及管理「有權無責」
      ，亦不符勞工安全衛生法所欲規範企業主及其承攬人在管理勞動就業場所設備
      以及指揮、監督、教育從業人員上之疏失，避免勞工發生死亡職業災害之宗旨
      ，是應認有依勞工安全衛生法之相關規定設置有適當強度之圍欄、握把、覆蓋
      等防護措施之責任應為輻射中心或永偉公司，且係亦有能力免除在該勞動場所
      作業之勞工有遭受墜落危險之虞者，被告固為僱用死者邱雲鐘之人，惟依如上
      說明被告顯非實際在勞工工作場所參與勞動過程之管理或執行，對其勞工因勞
      動過程所造成之死亡結果並無因果關係，上開園區管理局職災報告就被告因未
      提供符合標準之安全衛生設備致工人邱雲鐘死亡，違反勞工安全衛生法第五條
      第一項一節，並不足採。
（四）再就被告對於邱雲鐘之死亡是否有業務過失為判斷。查被告對工地並無管理、
      監督之權已如上述，其就事故現場並無何防護避免之義務，自無「應注意」之
      可能，而被告既未且亦無可能參與事故現場管理，其對現場管理、設施之疏失
      所造成邱雲鐘之死亡事故，客觀上自屬不能注意，且亦無從期待其能注意，依
      上開說明，被告並不參與現場指揮作業，對於勞動場所之設備及其在該勞動場
      所工作之勞工亦無管理、監督或指揮之權，在客觀上根本不能期待其注意，則
      對於造成勞工邱雲鐘死亡之結果，實難遽行論以刑法第二百七十六條第二項之
      刑責。
  綜上所述，被告乙○○之行為或不行為均與勞工安全衛生法第三十一條第一項及刑
  法第二百七十六條第二項業務過失致死之構成要件不相符合，自難以該等罪相繩，
  此外，復查無其他積極證據足資認定被告有違反勞工安全衛生法或刑法業務過失致
  死之犯行，自不能證明其犯罪，應為無罪判決之諭知。
據上論斷，應依刑事訴訟法第第三百零一條第一項之規定，判決如主文。
本案經檢察官劉邦繡到庭執行職務
中      華      民      國    九十一    年      七      月    二十三    日
                                 臺灣新竹地方法院刑事第一庭
                                        審判長法  官  賴  淑  敏
                                              法  官  彭  淑  苑
                                              法  官  楊  麗  文
右正本證明與原本無異。
如不服本判決，應於判決送達後十日內向本院提出上訴狀( 應附繕本 )，上訴於
臺灣高等法院。
                                              書記官  陳  秀  子
中      華      民      國    九十一    年      七      月    二十三    日
